【裁判字號】    97,簡上,42
【裁判日期】    971215
【裁判案由】    確認債權存在
【裁判全文】
臺灣基隆地方法院民事判決              97年度簡上字第42號
上  訴  人  廣運機械工程股份有限公司
法定代理人  丁○○
訴訟代理人  甲○○
            丙○○
被  上訴人  乙○○
上列當事人間請求確認債權存在事件，上訴人對於中華民國97年
8月28日本院基隆簡易庭97年度基簡字713號第一審判決提起上訴
，本院合議庭於97年12月1日言詞辯論終結，判決如下：
    主  文
原判決確認逾新台幣捌萬陸仟壹佰伍拾參元之貨款債權存在部分
廢棄。
前開廢棄部分，被上訴人在第一審之訴駁回。
第一（除確定部分外）、二審訴訟費用由被上訴人負擔。
    事實及理由
一、被上訴人起訴主張：被上訴人對訴外人虹奇企業有限公司（
    下稱虹奇公司）有新台幣（下同）263萬元之債權，經台灣
    板橋地方法院以87年度訴字第110號民事判決諭知被上訴人
    勝訴確定，復經台灣板橋地方法院民事執行處核發板院通民
    執實字第048738號債權憑證。嗣被上訴人查悉上訴人向虹奇
    公司購貨，合計虹奇公司對上訴人有206,903元之貨款債權
    存在。被上訴人乃聲請本院民事執行處強制執行虹奇公司對
    上訴人之貨款債權，經本院民事執行處於民國97年7月2日以
    基院慧97執助實字第327號扣押命令，禁止虹奇公司在163萬
    元範圍內收取對於第三人即上訴人之帳款債權或為其他處分
    ，第三人即上訴人亦不得對虹奇公司為清償。詎料，上訴人
    於97年7月8日具狀聲明異議，其內容略以虹奇公司對上訴人
    僅有86,153元之債權存在，超過部分已於97年6月9日簽發以
    虹奇公司為受款人、面額120,750元、發票日97年8月31日、
    票號AB0000000號之支票（下稱系爭支票）清償完畢，故逾
    86,153元之貨款債權並不存在；然上訴人清償予虹奇公司之
    系爭支票係屬於未償新債務，在新債票據債務未清償前，其
    舊債貨款債權自不消滅，上訴人於系爭扣押命令送達之時，
    系爭支票發票日尚未屆至，故虹奇公司及其後手均無從兌領
    ，上訴人依法應追回系爭支票卻不為，乃有違執行命令，自
    須負給付過失之責。此外，被上訴人於收受上訴人97年8月7
    日民事答辯狀所附被證二後，立即通知台灣板橋地方法院民
    事執行處於97年8月20日以板院輔97執喜字第48571號扣押命
    令，禁止虹奇公司兌現上訴人所簽發之系爭支票，並寄達付
    款銀行即台灣銀行南港分行，但由於兌現人並非虹奇公司，
    故仍無從扣押。從而，系爭支票係因上訴人過失而遭第三人
    兌領，故虹奇公司對上訴人仍有206,903元之貨款債權存在
    ，上訴人上開聲明異議並不實在，爰依強制執行法第120條
    第2項規定提起本件確認之訴，請求確認虹奇公司對上訴人
    有206,903元之債權存在等語（原審為被上訴人全部勝訴判
    決，上訴人就其中逾86,153元敗訴部分不服，提起上訴）。
    並答辯聲明：上訴駁回。
二、上訴人則以：(一)虹奇公司對上訴人原來確有206,903 元之貨
    款債權存在，惟上訴人於97年7月5日收受本院上開扣押命令
    後即查閱廠商對帳單，得知上訴人對虹奇公司尚有未付貨款
    86,153元，已同時告知出納人員止付上開未付貨款，並據此
    陳報扣押債權金額共86,153元；至於其餘120,750元之貨款
    ，上訴人在收受系爭扣押命令前，已於97年6月9日簽發系爭
    支票清償，故被告對虹奇公司之未付貨款確僅為86,153元。
    (二)系爭支票票載發票日雖於上訴人收受系爭扣押命令之後，
    然應收帳款債權與應收票據債權實為不同種類之債權，而上
    開扣押命令僅禁止上訴人對虹奇公司清償帳款債權，故本院
    上開扣押命令之效力應不及於票據債權；縱認為上開扣押命
    令效力及於票據債權，但本件並不符合得向付款銀行辦理止
    付或撤銷付款委託之要件，且系爭支票亦未註記禁止背書轉
    讓，虹奇公司取得後得再轉讓予第三人，該第三人即非不得
    享有票據上權利或票據權利應受限制之人，上訴人亦無從預
    測第三人之姓名或公司行號，無法於假處分聲請狀中特定對
    象，自無從對系爭支票聲請假處分。因此，上訴人窮盡任何
    法律途徑，均無法阻止系爭支票於票載發票日後兌現款項，
    自無作為義務存在。(三)另原判決認為上訴人簽發系爭支票為
    清償與虹奇公司之貨款債權，性質為間接給付，原判決辯論
    終結時，系爭支票尚未遭兌領，於間接給付之規定，原貨款
    債權並不消滅，然迄今系爭支票已遭兌領，則原貨款債權應
    已消滅，是被上訴人請求確認上訴人已清償之120,750元貨
    款債權仍存在，即無理由等語置辯，並上訴聲明：1.原判決
    確認逾86,153元之貨款債權存在部分廢棄；2.前開廢棄部分
    被上訴人在第一審之訴駁回。
三、得心證之理由：
  (一)被上訴人主張其對虹奇公司有263萬元之債權，經台灣板橋
    地方法院以87年度訴字第110號民事判決諭知被上訴人勝訴
    確定，復經台灣板橋地方法院民事執行處核發板院通民執實
    字第048738號債權憑證。嗣被上訴人查悉上訴人向虹奇公司
    購貨，合計有206,903元之貨款債權存在，乃聲請本院民事
    執行處強制執行，並核發上開扣押命令等情，業據提出台灣
    板橋地方法院民事執行處核發板院通民執實字第048738號債
    權憑證、財政部臺灣省北區國稅局三重稽徵所函、營業人使
    用三聯式統一發票明細表、交易價金清單、本院民事執行處
    97年7月2日基院慧97執助實字第327號執行命令、上訴人於
    97年3至6月間與虹奇公司所有交易之訂購單等件附卷可稽，
    並為兩造所不爭執，應堪屬實。惟上訴人則以訴外人虹奇公
    司對上訴人原有之206,903元貨款債權，其中120,750元部分
    ，上訴人於收受本院之上開扣押命令前，業已以簽發系爭支
    票方式交付予訴外人虹奇公司以為清償，且系爭支票業已兌
    現，故該120,750元之貨款債權已不存在等語置辯。是本件
    爭點厥為：訴外人虹奇公司對上訴人上開120,750元之貨款
    債權，是否因系爭支票之兌付而不存在？
  (二)經查，上訴人主張系爭支票於97年6月9日簽立，用以支付對
    訴外人虹奇公司貨款債權120,750元之事實，業據上訴人提
    出支票回執聯、97年4月22日訂購單及系爭支票正反面影本
    等為證，而訴外人虹奇公司亦向本院具狀表示系爭支票確實
    係上訴人為支付上開貨款債權所開立，其於97年6月間收受
    後即轉讓予第三債權人，可見上訴人此部分主張，應堪信為
    真實。
  (三)被上訴人雖主張縱系爭支票之簽發日期在上訴人收受上開扣
    押命令之前，惟系爭支票之兌付日期在扣押期日之後，依法
    亦不得將支票提示付款，是該票據債權未獲清償前，其舊債
    之貨款債權並未消滅，即扣押時仍應解為貨款債權尚屬存在
    ，為扣押效力所及云云。惟按我國實務承認遠期支票，並認
    為遠期支票於發票人簽發支票交付予受款人、完成發票行為
    時票據債權即已成立，支票上所載發票日期，僅為行使票據
    債權之限制，不能認為係票據債務成立之時間（最高法院67
    年6月6日民事庭庭推總會決議參照），足認票據債權於上訴
    人簽發系爭支票並交付與訴外人虹奇公司時，早已為訴外人
    虹奇公司取得。再者，支票具有流通性及無因性，上訴人依
    票據法第126條規定應擔保支票之支付，其兌付過程乃由執
    票人向上訴人委託之金融業者，以上訴人之存款或信用契約
    所約定數額，如數支付支票金額，同法第4條、第127條、第
    137條第1項分別定有明文。查系爭支票於兌付時，執票人非
    虹奇公司，即上訴人簽發系爭支票交付予虹奇公司後，虹奇
    公司復轉讓與第三人，由第三人提示兌現等情，為被上訴人
    所不爭執，並有經第三人兌現之該支票影本在卷足憑，可知
    系爭支票兌現時，執票人並非虹奇公司；又本院上開扣押命
    令及台灣板橋地方法院97年8月20日板院輔97執喜字第48571
    號扣押命令，係分別針對訴外人虹奇公司對上訴人之帳款債
    權或其他處分，至於上訴人對第三人之票據債權及金融業者
    對第三人之付款行為，均不在扣押命令所及範圍，故第三人
    兌領系爭支票金額使票據債權消滅，致訴外人虹奇公司對上
    訴人貨款債權依民法第320條規定亦生消滅之效果，難謂係
    上訴人實施妨礙執行效果之行為所致；而系爭支票票據債權
    既已兌付，即無被上訴人所主張之新債票據債權未兌現，舊
    債貨款債權仍然存在之問題。
五、綜上所述，被上訴人依強制執行法第120條第2項之規定，請
    求確認訴外人虹奇公司對上訴人有86,153元之貨款債權存在
    ，為有理由，應予准許；逾此範圍之請求，則無依據，應予
    駁回。原審就確認訴外人虹奇公司對上訴人超過86,153元之
    貨款債權存在之宣告，既有未當，則上訴意旨指摘原判決此
    部分不當，求予廢棄改判，為有理由，爰將原判決此部分予
    以廢棄，改判如主文第二項所示。
六、本件事證已臻明確，兩造其餘攻擊防禦方法，核與判決基礎
    無影響，即無審究必要，併此敘明。
七、據上論結：本件上訴為有理由，依民事訴訟法第436條之1第
    3 項、第450條、第78條，判決如主文。
中    華    民    國    97    年    12    月    15    日
                  民事庭審判長法  官  李媛媛
                              法  官  李木貴
                              法  官  林玉珮
以上正本係照原本作成。
本判決不得上訴。
中    華    民    國    97    年    12    月    15    日
                              書記官  洪福基


司法院資訊處製作；財團法人民間司法改革基金會備份。
